臺灣高等法院臺南分院刑事判決　　95年度重上更(二)字第56號
上　訴　人　臺灣臺南地方法院檢察署檢察官
上　訴　人
即　被　告　壬○○
　　　　　　癸○○
共　　　同
選任辯護人　黃錫耀　律師
上列上訴人因被告等殺人案件，不服臺灣台南地方法院88年度重
訴字第11號中華民國89年1月24日第一審判決（起訴案號：臺灣
台南地方法院檢察署87年度偵字第12430號、13316號），提起上
訴判決後，由最高法院第二次發回更審，本院判決如下：
    主  文
原判決撤銷。
壬○○當場激於義憤而殺人，處有期徒刑壹年拾月。扣案水果刀
壹把沒收。
癸○○傷害人之身體，處有期徒刑伍月，如易科罰金以新台幣玖
佰元折算壹日。扣案球棒壹支沒收。
    事  實
一、壬○○與癸○○、子○○二人為父親子女關係，因子○○（
    經檢察官另為不起訴處分）與林于峻二人原為男女朋友，於
    八十六年十二月底起至八十七年十月十七日間同居於台南市
    ○○路○段一七九號二樓Ｃ室，同居期間林于竣動輒藉故毆
    打許女至遍體鱗傷，並脅迫許女前往ＫＴＶ坐檯上班賺錢供
    其揮霍，甚至要求許女陪客人出場開房間，二人因而發生感
    情糾紛，許女續遭林于峻毆打、拘禁，及恐嚇稱如要分手須
    回家拿錢予林于竣，否則即佯言要持刀殺死子○○全家，子
    ○○因而於八十七年十月十七日上午藉口要至裕農路一家電
    玩店上班，然後跑至伊四叔家躲藏求助，嗣為林于竣發現子
    ○○未回民權路租屋處，即到高雄找子○○佯言：「如要分
    手就必須拿十五萬元予林于竣以還先前替子○○開店所欠他
    人之債」等語，當晚壬○○與林于峻二人於台南市東區區公
    所達成協議，壬○○答應支付林于峻新台幣（下同）十五萬
    元，以求子○○與林于峻順利分手，並約定八十七年十月二
    十日晚上八時付款，嗣林于峻打電話通知壬○○更改付款時
    間提早至同日下午三時，當日下午一時二十分許，壬○○搭
    乘由其子癸○○駕車另搭載子○○由高雄北上台南付款，途
    中子○○一直打電話約定確實交錢地點，最後敲定在台南市
    ○○路○段一九九巷口，壬○○、林于峻、子○○三人到達
    該處時，壬○○乃先行下車，癸○○則與子○○前往附近停
    車，壬○○下車之際思及子○○曾向其提及曾遭林于峻毆打
    、拘禁等情，而林于峻也曾向其恐嚇若伊被關，以後出來要
    對其全家不利等語，遂除將以報紙所包著之十五萬元外，並
    將其所有原置於機車置物箱內之水果刀壹把（刀柄長約為十
    公分，刀刃長為八、五公分，總長度為十八‧五公分）一起
    用左手拿著並以夾克蓋住而前往與林于峻碰面，以掩人眼目
    並防有何不測兼以防身，俟壬○○見到林于峻，即用右手搭
    住林于峻之肩頭，二人並行至台南市○○路○段一九七號騎
    樓，壬○○請求林于峻收下十五萬元後，書立「切結書」聲
    明放過子○○及其全家，然卻遭林于峻嚴峻拒絕，壬○○思
    及上情並見林于峻欲人財兩得，憤激難忍，明知以利器刺人
    腹部，容易造成死亡結果，一時怒從心起，乃以右手持上開
    水果刀朝林于峻胸腹部猛力刺殺一刀，造成林于峻胸骨柄左
    側沿第八第九肋骨近切合近端橫長四公分銳器穿刺傷，造成
    第八、第九肋骨斷裂性骨折進入胸腔，致臟器（心肺）及血
    管破裂出血多量合併血胸，惟林于峻此時仍有餘力抵抗，二
    人乃發生扭打，扭打間林于峻之頭面頸部中之鼻中隔甲骨間
    及左眼梢下顴部，右胸側沿第十一、第十二懸肋間再遭壬○○持上開水果刀依序造成右上向左斜下長三點二公分切割傷
    、直縱長肆公分切割傷、橫長約一點六公分切割傷，林于峻
    之右掌背部亦因抵抗而受有斜長四點五公分之切割傷，嗣林
    于峻終不支倒地，壬○○此際為防林于峻起身報復，乃以左
    手掐扼林于峻之左頸部，而造成其頸部皮下不規則出血，另
    癸○○與子○○原已停好車輛前往上開現場，因見二人發生
    扭打，癸○○乃獨自返回車上取出置於車內之小球棒一支（
    總長度約為四十五公分），趕往現場，並基於傷害人之身體
    之犯意，持該球棒往林于峻頭部敲擊一下，致林于峻受有左
    側頂骨部直徑二公分鈍擊挫裂傷合併血腫之傷害，嗣因有現
    場目擊男子郭春成見發生命案及不詳女子與子○○乃分別電
    一一０報警，經台南市警察局勤務中心通知員警到場處理，
    扣得壬○○所有行兇用之水果刀一把、癸○○所有供犯罪所
    用之小球棒一支，並將林于峻送醫救治，惟林于峻仍因血容
    量過低合併失血性休克於同日下午四時三十分在醫院中死亡
    。
二、案經台南市警察局第二分局報請及己○○（林于峻之父）、
    丁○○○（林于峻之母）、戊○○（林于峻之女）訴請臺灣
    台南地方法院檢察署檢察官偵查起訴。
    理  由
壹、程序部分：
一、測謊鑑定，係依一般人若下意識刻意隱瞞事實真相時，會產
    生微妙之心理變化，例如：憂慮、緊張、恐懼、不安等現象
    ，而因身體內部之心理變化，身體外部之生理狀況亦隨之變
    化，例如：呼吸急促、血液循環加速、心跳加快、聲音降低
    、大量流汗等異常現象，惟表現在外之生理變化，往往不易
    由肉眼觀察，乃由測謊員對受測者提問與待證事實相關之問
    題，藉由科學儀器（測謊機）紀錄受測者對各個質問所產生
    細微之生理變化，加以分析受測者是否下意識刻意隱瞞事實
    真相，並判定其供述是否真實；測謊機本身並不能直接對受
    測者之供述產生正確與否之訊號，而係測謊員依其專業之學
    識及經驗，就測謊紀錄，予以客觀之分析解讀，至於測謊鑑
    定究竟有無證據能力，刑事訴訟法並無明文規定，惟實務上
    ，送鑑單位依刑事訴訟法第二０八條第一項規定，囑託法務
    部調查局或內政部警政署刑事警察局為測謊檢查，受囑託機
    關就檢查結果，以該機關名義函覆原囑託之送鑑單位，該測
    謊檢查結果之書面報告，即係受囑託機關之鑑定報告，該機
    關之鑑定報告，形式上若符合測謊基本程式要件，包括：
    (一)經受測人同意配合，並已告知得拒絕受測，以減輕受測者
      不必要之壓力。
    (二)測謊員須經良好之專業訓練與相當之經驗。
    (三)測謊儀器品質良好且運作正常。
    (四)受測人身心及意識狀態正常。
    (五)測謊環境良好，無不當之外力干擾等要件，即賦予證據能
      力。
    查本案經法務部調查局95年2月20日調科參字第09500071860
    號就上揭各項函復如下略以：「二、本該局測謊鑑定案件係
    自民國89年6月間開始實施受測人簽署「測謊同意書」程序
    ，本案施測（88年10月）時，該局尚未開始實施前述程序，
    惟本案受測者壬○○、癸○○二人於測謊過程中，並未做任
    何拒絕接受測謊或要求中止測謊之意思表示。三、本案本局
    係使用美國拉法葉儀器公司製造，型號761-98ＧＡ測謊儀器
    施測，運作紀錄功能正常；另本案於該局專業測謊室施測，
    施測環境具影音監視功能兼溫、溼度控制，未受任何干擾。
    四、本局測謊案件之判圖，須以測試所得之生理紀錄圖為一
    符合鑑判條件的有效圖形之先決條件，倘若受測者因為生理
    病痛或服用藥物影響受測時之身心狀態，測試所得之生理紀
    錄圖將為一不符合鑑判條件的無效圖形，該局將不會進行結
    果鑑判。本案受測者壬○○、癸○○二人測試所得生理紀錄
    圖為符合鑑判條件的有效圖形，並無生理病痛或服食藥物影
    響生理反應之情事，該局始為結果之研判等，同時並檢附本
    局八八陸三字第八八○七八八九○號測謊鑑定過程參考資料
    乙份。」則該測謊報告，本院審查均合乎上開標準，自有證
    據能力。
二、至辯護意旨稱被告壬○○第二、三次警訊筆錄、相驗筆錄及
    聲請羈押訊問筆錄，之所以說刀子是被告的，是刑事組長教
    被告這樣講的，顯均係遭誘導所製作之筆錄，無證據能力云
    云。惟經原審及本院前審均分別勘驗播放被告壬○○在警訊
    中製作筆錄之錄音帶，被告壬○○於警訊中並無刑求、脅迫
    、利誘，被告係在很自然之情況下自己承認刀子係伊自己帶
    去等情，並有原審及本院前審之勘驗筆錄足稽（見原審卷第
    五十五頁、第五十六頁及本院前審八十九年七月十七日訊問
    時當庭所播放之錄音帶），亦據臺南市警察局第二分局刑事
    組長施宗顯於本院前審調查中到庭證稱「問？（壬○○說水
    果刀是他的，是否你教他講的）。答：我根本沒有必要教他
    講這種話，我絕對沒有跟壬○○說這句話，是經過我們溝通
    後，壬○○才坦白承認水果刀是他自己平常削水果用的，本
    案全程有錄音及錄影」等語（見本院前審八十九年七月十七
    日訊問筆錄），依證人即刑事組長施宗顯之證述以觀，施宗
    顯是要被告壬○○供出實情，而非教被告壬○○在警訊中如
    何說，若該水果刀非壬○○所帶去，何以壬○○能在警訊、
    檢察官及原審初次訊問時（即檢察官聲請羈押訊問時）坦承
    該水果刀係其所有，綜此各情以觀，辯護意旨所謂遭誘導所
    製作之筆錄，無證據能力云云，不足採信。
貳、實體部分：
一、訊據上訴人即被告壬○○固不否認被害人林于峻係扣案之水
    果刀刺入胸腹部送醫不治死亡，上訴人即被告癸○○亦不否
    認有以扣案之球棒敲擊被害人林于峻一下，惟均矢口否認有
    共同殺人犯行，被告壬○○辯稱：渠並沒有帶刀殺人，扣案
    之水果刀為被害人林于峻所持，非其預先備妥帶至現場，是
    二人打鬥時，死者被刀子傷到的，不知如何造成。命案發生
    後，曾叫子○○報警，符合自首之要件。被告癸○○則辯稱
    ：伊看見其父與林于峻打鬥時，係為救被告壬○○遭被害人
    林于峻殺害，方持球棒敲擊被害人林于峻一下，沒有傷人之
    故意云云。
二、經查：
  (一)被告壬○○於下車前往會見被害人林于峻之際，除持以報紙
    包著十五萬元外，另將其所有原置於機車置物箱內用以削水
    果之水果刀一支，一起用左手拿著並以夾克蓋住而前往與林
    于峻碰面，以掩人眼目等情，業據被告壬○○在案發後於台
    南市警察局第二分局刑事組供承在卷，於檢察官相驗後訊問
    ，及聲請羈押原審訊問時亦坦承該刀係其所有，當時以左手
    拿十五萬元打被害人林于峻頭部，右手拿刀刺進去等情。再
    觀諸被害人林于峻全身所受之傷勢，除右胸側沿第十一、第
    十二懸肋間有一橫長約一點六公切割傷外，其餘以利器造成
    之傷勢，如胸腹部之致命傷、顏面頸部之二處切割傷，均在
    被害人林于峻之身體左側，足證被害人林于峻係正面遭受一
    右手持刀之人攻擊，方可能造成傷勢均多分佈在身體左側之
    情形，此亦據相驗人員即臺灣臺南地方法院檢察署檢驗員季
    麟慶證稱屬實。另被害人林于峻之右掌背部復有一斜長四點
    五公分切割傷，此顯係被害人林于峻突見被告壬○○持刀欲
    殺己，未及深思舉起右手抵抗而造成，若係被害人林于峻自
    己持刀欲殺害被告壬○○，依據經驗法則，實不可能造成在
    右手背部之傷勢。
  (二)再參諸扣案之水果刀究係何人持往現場，經被告壬○○、癸○○二人前往法務部調查局測謊，經該局以控制問題法、混
    合問題法鑑定，其二人測謊之結果，就扣案之水果刀不是被
    告壬○○攜往案發現場一節，均呈情緒波動反應，應係說謊
    ，有該局八八陸三字第八八０七八八九０號鑑定通知書一紙
    在卷可稽，被告二人測謊結果既均屬一致，雖被告壬○○又
    辯稱：我在警訊筆錄說刀子是我的，是刑事組長教我這樣講
    的云云，惟經原審及本院前審均分別勘驗播放被告壬○○在
    警訊中製作筆錄之錄音帶，被告壬○○於警訊中並無刑求、
    脅迫、利誘在很自然之情況下自己承認刀子係伊自己帶去等
    情，並有原審及本院前審之勘驗筆錄足稽（見原審卷第五十
    五頁、第五十六頁及上訴卷第一一九頁反面），亦據臺南市
    警察局第二分局刑事組長施宗顯於本院前審調查中到庭證稱
    「問？（壬○○說水果刀是他的，是否你教他講的）。答：
    我根本沒有必要教他講這種話，我絕對沒有跟壬○○說這句
    話，是經過我們溝通後，壬○○才坦白承認水果刀是他自己
    平常削水果用的，本案全程有錄音及錄影」等語（見上訴卷
    第一三○頁正反面），依證人即刑事組長施宗顯之證述以觀
    ，施宗顯是要被告壬○○供出實情，而非教被告壬○○在警
    訊中如何說，若該水果刀非壬○○所帶去，何以壬○○能在
    警訊、檢察官及原審初次訊問時（即檢察官聲請羈押訊問時
    ）坦承該水果刀係其所有，且被告壬○○年近五十歲，而被
    害人林于峻僅三十歲，依卷附照片觀之，年輕力壯。若該水
    果刀係被害人所持，而被告空手奪刀時，豈能毫髮無傷，殊
    違常理？被告壬○○所供水果刀係伊所有之自白應係真實，
    再參諸上開被告壬○○、癸○○二人前往法務部調查局測謊
    反應、被告壬○○之自白及被害人林于峻之傷勢，扣案之水
    果刀係由被告壬○○持往現場，應堪認定。雖被告壬○○部
    分於該法務部調查局八八陸三字第八八０七八八九０號測謊
    反應鑑定結果欄(三)記載：「渠（指壬○○）不是蓄意致林于
    俊於死才掐林某脖子；經測試無情緒波動反應，應未說謊」
    。惟此係針對是否蓄意致林于俊於死而掐其脖子所為測謊，
    與水果刀是否被告壬○○持往現場無關。
  (三)被告等雖於本院前審請求勘驗案發當日及檢察官八十七年十
    二月二日至現場模擬表演之錄影帶云云，惟被告等於本件犯
    案後，自八十七年十一月二十六日以後均極力否認犯行，並
    避重就輕以圖卸刑責，則八十七年十二月二日之現場模擬表
    演，被告壬○○如為避重就輕，所作之模擬表演不一定與全
    部事實能相符，故被告於現場模擬表演自有可能未作出實際
    犯行與訊問時不吐實情而否認犯行相同，因而被告該次現場
    模擬表演無法作為認定事實之唯一證據，自無再為勘驗之必
    要。另被告等於原審要求本案函請法務部調查局檢送本案測
    謊鑑定之檢測資料及其檢測過程之相關文件等情，查該局測
    謊鑑定案件係自民國89年6月間開始實施受測人簽署「測謊
    同意書」程序，本案施測（88年10月）時，該局尚未開始實
    施前述程序，惟本案受測者壬○○、癸○○二人於測謊過程
    中，並未做任何拒絕接受測謊或要求中止測謊之意思表示。
    又該局係使用美國拉法葉儀器公司製造，型號761-98ＧＡ測
    謊儀器施測，運作紀錄功能正常；另本案於該局專業測謊室
    施測，施測環境具影音監視功能兼溫、溼度控制，未受任何
    干擾。再查該局測謊案件之判圖，須以測試所得之生理紀錄
    圖為一符合鑑判條件的有效圖形之先決條件，倘若受測者因
    為生理病痛或服用藥物影響受測時之身心狀態，測試所得之
    生理紀錄圖將為一不符合鑑判條件的無效圖形，該局將不會
    進行結果鑑判。本案受測者壬○○、癸○○二人測試所得生
    理紀錄圖為符合鑑判條件的有效圖形，並無生理病痛或服食
    藥物影響生理反應之情事，該局始為結果之研判等，業據法
    務部調查局95年2月20日調科參字第09500071860號函附卷足
    憑。又被告壬○○上開自白與事實相符，原已有相當之補強
    證據，該部分之測謊原係諸多審判上之參考資料之一而已，
    本案事實已甚明確，附此明。
  (四)又被告壬○○於八十七年十月二十日下午三時十分許警訊時
    ，供稱扣案之水果刀係被害人林于峻所有，惟於八十七年十
    月二十日下午七時三十五分許第二次警訊、八十七年十月三
    十日下午九時二十分第三次警訊、八十七年十月二十一日上
    午十一時檢察官相驗時均已坦承水果刀係其所有，甚或於八
    十七年十月二十一日下午三時檢察官聲請羈押，原審訊問時
    供承：「水果刀平常均放在機車置物箱」等細節，亦坦承水
    果刀為其所有（參卷附八十七年度聲羈字第四００號卷第四
    頁），於本院審理時亦稱：平常上下班以機車代步等語。依
    上所述，被告壬○○於上開第二次、第三次警訊及檢察官相
    驗時、原審第一次訊問時所坦承扣案水果刀係其所有之供述
    ，均係在自由意志下所為事實上之陳述，應屬真實。雖被告
    自八十七年十一月二十六日檢察官偵訊時始否認扣案之水果
    刀係其所有，惟案發當時台南市之天氣，氣溫尚稱炎熱，此
    觀諸偵查卷內所附之現場照片中，除到場處理之員警因制服
    之關係而著長袖外，現場圍觀之民眾、救護人員，連被告壬○○、癸○○均著短袖服裝即可得知，惟被告壬○○下車前
    往與被害人林于峻見面時，卻攜帶扣案夾克一件，與當時之
    氣溫相形突兀，被告壬○○雖辯稱其平時騎機車均有攜帶夾
    克之習慣，當日亦不例外，惟查被告壬○○當日係乘被告癸○○所駕之小客車前往，並非騎機車前往，故其辯詞前後已
    見矛盾，而不可採，則被告壬○○攜帶上開夾克衡情應係為
    掩人耳目之舉，並據本件承辦偵查員陳泰元到庭證稱：壬○○當時有講刀子是他自己買的，刀子如何使用說的很清楚等
    語甚詳在卷（見上訴卷第一一九頁），則被告壬○○事後所
    辯刀子非其所有云云，應係為圖較輕刑責所為避重就輕之詞
    ，顯難令人置信。故綜上事證以觀，扣案之水果刀係被告壬○○所有並帶往現場，已堪認定。
  (五)又被告壬○○以扣案之水果刀刺殺被害人林于峻胸腹部，致
    林于峻胸骨柄左側沿第八第九肋骨近切合近端橫長四公分銳
    器穿刺傷，造成第八、第九肋骨斷裂性骨折進入胸腔，致臟
    器（心肺）及血管破裂出血多量合併血胸，除肋骨斷裂骨折
    外，並致刀刃彎曲，此觀諸扣案之水果刀自明，並有台南地
    方法院檢察署驗斷書在卷可稽，並據檢察署檢驗員季麟慶證
    稱屬實，足見被告壬○○用力甚猛，殺意甚堅。矧以利器刺
    人胸腹，將造成臟器大量失血，容易發生死亡之結果，衡情
    為一般人所得預見，故被告壬○○因一時怒起，持扣案之水
    果刀刺殺被害人林于峻胸、腹部，其具有殺意之犯意，應堪
    認定。
  (六)至於最高法院本次發回意旨以壬○○究係於事發之初即持水
    果刀刺入被害人胸腹部造成該穿刺傷，抑係壬○○於與被害
    人扭打中，被害人遭癸○○持小球棒毆擊頭部，致遭壬○○
    持水果刀刺入其胸腹部造成該穿刺傷，非無疑義，仍待調查
    釐清等情。按扣案水果刀在警員甲○○至現場為處理時，並
    非仍插在被害人之胸腹部上；縱認當時仍插在被害人胸腹部
    上，仍不能資為係遭球棒敲擊後始遭刺入乙情之認定。
　  1.本案現場之處理員警甲○○雖證述「當初接到警局勤務中
      心指揮，我們到現場的時候，發現被害人躺在地上，壬○○一支手扶著被害人身上的刀子，一支手掐在被害人的脖
      子上。」、「（刀有無插在傷口上？）有。」、「（是你
      把他拔起來的嗎？）不是，有叫１１９救護車，不是我叫
      救護車的。」、「（你知道那把兇刀是如何扣案的？）是
      刑事組三組偵查隊扣案的。」、「（你所謂壬○○一支手
      扶著被害人身上的刀，是什麼情形？）是握刀，是虎口向
      上握著刀柄往下插的狀態。」等語，惟被告壬○○則堅稱
      證人甲○○到現場時，其與被害人二人係為搶刀子而共同
      壓住該水果刀，當時該水果刀並非仍插在被害人之胸腹上
      等語，則扣案水果刀在警員甲○○至現場處理時，是否仍
      插在死者林于竣之胸腹部上，自應依客觀事證資為綜合判
      斷之。
　  2.茲證人甲○○警員多次作證均僅證述其有叫被告壬○○放
      開掐住脖子之手，卻從未證述其有叫被告壬○○放開扶刀
      之手，倘當時該水果刀仍插在被害人胸腹部之傷口上，且
      係虎口向上握著刀柄往下插的狀態，因握住插在胸腹之水
      果刀倘稍加用力即應會危及被害人之性命，依常情，王警
      員豈有僅叫被告壬○○放開掐住脖子之手，卻未要被告壬○○放開握刀之手？又在證人甲○○所製作之警訊筆錄中
      ，乃有「現場查獲之水果刀及十五萬為何人所有？」之登
      載，倘當時該水果刀仍插在被害人身上，且非由現場處理
      員警甲○○拔出扣案，怎可能會有「現場查獲之水果刀」
      之敘載？又在訊問中何以卻未要求被告壬○○解釋為何手
      仍握住插入被害人胸腹部水果刀之理？況從卷附現場處理
      及送醫過程之照片，均未見被害人身上仍有插住水果刀之
      情形，均足見甲○○證述處理當時被告壬○○仍握住插在
      被害人胸腹上之水果刀等語，應不可採。
  　3.又被告壬○○在87年10月20日下午7時35分之第二次訊問
      筆錄中，乃有「（你為何要殺林于峻，請詳述原因、過程
      ：）我女兒子○○一向在外工作……『右手拿刀平刺他腹
      部，之後就與林某開始扭打』……『然後我們二人在摔倒
      在地，我在上，他在下，我右手與林某搶刀子』……。」
      等語之登載，姑不論上開警訊是否如被告所辯係因被告壬○○遭利誘下所為之陳述，惟既僅敘及先刺腹部，且扭打
      摔倒後二人搶刀子之情形，卻從未提及有倒地後被告壬○○仍握住被害人胸腹部上水果刀之情節，又所述右手拿刀
      平刺腹部情節，亦與證人甲○○證述「是握刀，是虎口向
      上握著刀柄往下插的狀態。」之情節相歧異，益證扣案水
      果刀在證人甲○○至現場時，並非仍插在被害人之胸腹部
      上。
    4.本案縱認在證人甲○○至現場時，扣案水果刀仍插在被害
      人胸腹部上，惟上情本有可能係被害人遭水果刀刺入胸腹
      部後發生扭打時，始遭被告癸○○持球棒敲擊，嗣後扭打
      之二人再為倒地，本案並無證據足以顯示被害人係遭球棒
      敲擊後再遭水果刀刺入胸腹部之情形，況法醫季麟慶在92
      年2月17日於本院前審問及能否判斷球棒是在刺殺前後所
      打下時，乃證述「我只能判斷是活著時被打，不能判斷前
      後。」等語，另參酌被告癸○○供述當時已見有血跡，又
      被告壬○○在89年10月20日下午7時35分之警訊筆錄中，
      乃有「我女兒子○○一向在外工作……『右手拿刀平刺他
      腹部，之後就與林某開始扭打』……『然後我們二人摔倒
      在地，我在上，他在下，我右手與林某搶刀子』……。」
      等語之登載，姑不論上開警訊是否係如被告所辯係因遭利
      誘下所為之陳述，惟既敘及先刺腹部後發生扭打再倒地之
      情節，而被告癸○○亦係在該二人發生扭打時始返車取球
      棒敲擊，均足證本案縱認在證人甲○○至現場時，扣案水
      果刀仍插在被害人胸腹部上，惟上情仍不能資為係被害人
      係遭球棒敲擊後始遭水果刀刺入乙情之認定。
  (七)本件命案發生後，分別有現場目擊男子郭春成及一名女子（
    即子○○）電一一０報警，並據證人郭春成於警員查訪時稱
    「我知道有兇殺案，當時我在店內工作，忽聽到隔壁一九七
    號前有吵雜聲，之後我即出去觀察，見有二男子受傷躺在地
    上流血很多，現場總共有三男子及一小姐，之後我馬上打電
    話一一０報案，不久警方馬上到場，我遂到場見一瘦高男子
    打電話（大哥大）及小姐口一直唸稱『他（應指林于峻）殺
    我爸爸（即壬○○）』」等語（見警訊卷第十九頁），而該
    證人郭春成於原審到庭時亦證稱「八十七年十月二十日下午
    二時三十分我在我店裏，當時我有聽到吵架的聲音，我出去
    外面看，看到有一個人壓在另外一個人身上，並且有看到一
    個人受傷，我就回來打電話（應係指打一一０電話），之後
    再折回現場看，旁邊有一個女的（應係指子○○）在喊『他
    （應係指林于峻）殺我爸爸（應係指壬○○），另外還有一
    個男的在打手機，打電話是我自己要打的，因看到有人流血
    。原審又問郭春成（並提示查訪紀錄）：對查訪紀錄表有何
    意見？證人郭春成答：「無竟見」等語（見原審卷第九十五
    頁），應認該查訪紀錄（查訪紀錄詳警卷第十九貢所載內容
    與郭春成在原審所述相同）所載為真實，顯見當時向警報案
    者除了子○○外，尚有郭春成，而子○○屢稱係伊打一一０
    電話報警，經檢察官勘驗報案結果，確有一名女子打一一０
    報案，惟子○○打一一０電話，僅係報警，再依上開證人郭
    春成所證述一個女的（應係指子○○）在喊『他（應係指林
    于峻）殺我爸爸（應係指壬○○）』等語觀之，子○○打一
    一０電話報警亦僅係向警陳述該地有兇殺案，並非自首之意
    ，又本件經台南市警察局勤務中心通報員警到場處理，俟員
    警甲○○到達現場後，被告壬○○亦並未向該名員警表示自
    己即為犯罪行為人，並據警員甲○○於原審到庭證稱「我接
    到總局的勤務中心通知我民權路與青年路發生命案，叫我到
    現場，勤務中心是接受一一０報案，我到現場時，壬○○一
    隻手按著刀子，一隻手掐著死者的脖子，我叫他不要再掐，
    這樣會死掉，他說就是要讓他死掉，我問他為何要這樣，他
    說死者很惡質，他才會殺他」等語（見原審卷第二一０頁）
    ，嗣證人甲○○於本院前審履勘現場時證稱：「渠到達後，
    死者躺在地上，壬○○一手扼死者頸部，一手握刀，我叫他
    放手不要再掐否則會導致死亡，他不聽仍掐他頸部。他（指
    壬○○）說要讓他（指林于峻）死，不死不行」（見上更(一)
    卷二第二頁反面）等語。則依證人甲○○於原審及本院所為
    之證述，警員甲○○到場後，被告壬○○猶掐住死者脖子，
    並稱要讓他死掉等情觀之，被告顯有意致被害人於死地並無
    請其女子○○報案自首之意，又該一一０電話經檢察官勘驗
    結果亦認「經播放警方報案之錄音帶內容，有一女人報案並
    催促警方前往處理之聲音」等情，亦非被告壬○○有請其女
    子○○向警自首之意，並有臺灣臺南地方法院檢察署檢察官
    於八十八年一月二十日下午三時二十分之勘驗筆錄附卷足稽
    （見偵查卷第一三一頁），雖該錄音帶之報案紀錄經本院前
    審函請法務部鑑定是否為子○○之聲音，因可供鑑定之報案
    語句不足，不符鑑定要件，惟本院查無其他女子有打一一０
    電話，應認一名女子所打之該一一０報案電話係子○○所打
    無誤，惟子○○所打一一０電話，僅係報案催警前往處理，
    而非受託自首之意已如前述，因而子○○之所以打一一０電
    話報警，並非壬○○託其女子○○自首之意，核與自首之要
    件尚有不符，故被告壬○○辯稱殺人後，即向警方報案自首
    云云，並不可採。
  (八)按行為人是否具有殺人之犯意，應綜合各項事證研判，並不
    得僅以下手之部分遽下斷論癸○○是否有殺人之犯意，經查
    ：
    1.被告癸○○手持扣案之球棒敲擊被害人林于峻一下，致被
      害人林于峻受有左側頂骨部直徑二公分鈍擊挫裂傷合併血
      腫之傷害，固據被告癸○○坦承不諱，並有扣案小球棒一
      支及上開驗斷書在卷可稽。另觀之驗斷書記載，被害人林
      于峻除頭部受有左側頂骨部直徑二公分之鈍擊挫傷合併血
      腫外之一處傷害外，未見被害人林于峻有其他遭鈍器敲擊
      之傷勢，而上開傷勢亦非致命主要原因，此已據地檢署檢
      驗員季麟慶到庭證稱屬實，故被告癸○○下手之部分雖在
      容易致死之頭部，惟其若有與其父共同殺人之犯意，當再
      接續毆打，自非僅敲打一下，而被害人林于峻所受之鈍器
      傷，亦當不只一處。
    2.又查本案被告癸○○持球棒敲擊林于峻之部位雖為頭部，
      但業據證人季麟慶法醫於原審已為「頭部左側頂骨傷勢只
      有二公分，也沒有造成骨折，力道應不算太猛，一般不會
      造成死亡之結果」等語之證述，足見被告癸○○不僅祇敲
      擊一下，且力道亦非太猛，而被告癸○○之所以供稱朝何
      部位敲擊不清楚，其可能係於該二人奪刀扭打情況緊急之
      際，該二人位置隨時在變動中，誠無法精準控制特定之敲
      擊部位所致，故尚不能僅以敲擊部位係屬頭部即認有殺人
      之犯意。
    3.倘被告癸○○有殺人犯意，因林于峻倒地後經一段時間警
      察始趕抵現場，則在無外力阻擋下，自可再以球棒猛敲倒
      地之林于峻頭部，而使其當場斃命，惟被告癸○○除僅敲
      擊一下外，即未再有任何攻擊行為，均足見確無殺人犯意
      。
    4.被告癸○○並無前科，且係為協助父親幫妹妹解決與林于
      峻之糾紛而開車載父、妹至案發現場，被告壬○○既為協
      助女兒脫離暴力糾纏，豈有再與家中唯一兒子之癸○○共
      同殺人？又如欲共同殺人，豈有父子未同時下車且球棒竟
      亦未隨即攜帶而尚須返回後車廂拿取之情節？均足見被告
      癸○○誠無共同或幫助殺人之犯意。
    5.雖法醫季麟慶於本院九十二年一月十日證稱「這傷有可能
      是貢獻因素之一，以球棒打的會造成暈眩，貢獻原因是醫
      學名詞在死亡事件中的一個因素，這傷害造成不能抵抗，
      或是繼續被傷害，這是整個傷害的一項」等語，惟其在九
      十二年二月二十七日於本院前審遭問及能否判斷球棒是在
      刺殺前後所打下時，又證稱「我只能判斷是活著時被打，
      不能判斷前後」，則既無法判斷刺傷前後被敲擊，即有先
      刺傷後被敲擊之可能，另參酌被告癸○○供述當時已見有
      血跡，故本案應是刺傷後始遭敲擊，則敲擊所致傷害即不
      會造成不能抵抗或是繼續傷害之情形，足見該球棒敲擊既
      非屬貢獻因素，更與殺人犯意之認定無涉，故季法醫所為
      可能係貢獻因素之一等證述，尚不能作為被告癸○○有殺
      人犯意之不利認定。
    6.本案縱認扣案水果刀係被告壬○○攜往現場，即有可能係
      渠私下帶往，則被告癸○○將不知情，縱被告壬○○第三
      次警訊筆錄記載「刀子與錢都擺在擋風玻璃旁……」等語
      ，惟查本案兇器為一般水果刀，一般人出門為求一時方便
      隨身攜帶水果刀並不足為奇，故尚不能以上開警訊筆錄資
      為被告癸○○知悉被告壬○○欲殺人而攜刀前往之情事；
      再退步言，縱認被告癸○○知悉被告壬○○帶刀前往之情
      事，主觀上既認該帶刀係其父為自衛防身之用，被告癸○○見二人扭打奪刀之際又見其父染有血跡，且當時子○○
      又有在旁求助路人、報警及哭泣等情，則被告癸○○當會
      有該水果刀已被林于峻所奪之合理懷疑，故縱被告癸○○
      知悉被告壬○○有帶刀之情事，仍不能作為其具共同殺人
      犯意之不利認定。
    7.倘被告癸○○果有殺人犯意，應會下車時即隨手持球棒，
      應不會迨見到其父與被害人扭打時始再返回停車處拿取球
      棒，關於被告癸○○係見其父與林于峻扭打，為救父親始
      由汽車行李箱拿出球棒乙情，除據被告癸○○供述明確外
      ，且亦有卷附測謊鑑定通知書載明被告癸○○未說謊可憑
      ，益證被告癸○○持球棒敲擊乙情，並無殺人犯意，而係
      為救父親所為；況在警員、救護車到達前，於無外力介入
      下，被告癸○○並無再為任何攻擊行為，另在救護時，亦
      未有阻擋之行為，均足見絕無殺人犯意，是被告癸○○辯
      稱其並無殺人之犯意，尚堪採信。另查被告癸○○見被告
      壬○○與被害人林于峻拉扯之際，並非立即上前分開二人
      ，而係返回車上取出球棒一支，再至命案現場朝被害人林
      于峻頭部敲擊，其與正當防衛之構成要件不合，並與緊急
      避難需猝遇危難之際，行為人無從細思，非立即排除他人
      之侵害或侵害他人法益，別無救護之途之要件不符，足證
      被告癸○○顯係見被告壬○○與被害人林于峻拉扯之際，
      頓萌傷害之犯意，持球棒擊打被害人林于峻頭部一下，因
      而被告癸○○辯稱其係正當防衛或緊急避難，並不足採。
  (九)本件命案發生之地點係在台南市市區，非人煙罕至之地，被
    告等於案發後復均留在現場未曾逃亡，此觀諸偵查卷中所附
    之照片自明，被告癸○○若有與壬○○共謀致被害人林于峻
    於死地，衡情當不致如此。此外本案發生之經過，係被告壬○○先單獨前往會見被害人林于峻，嗣再刺殺被害人林于峻
    ，而被告癸○○則係停車完畢後，見被告壬○○與被害人林
    于峻發生扭打，方再返回車上持球棒敲擊傷害被害人林于峻
    ，此據被告壬○○與癸○○二人供承在卷，故被告癸○○與
    壬○○如有殺人之犯意聯絡及行為分擔，衡情當一同前往下
    手或以球棒接續擊打被害人林于峻頭部，斷無僅敲擊一下及
    分次下手之理，故檢察官認被告癸○○與壬○○為殺人之共
    同正犯，尚有誤會。至證人丙○○於本院前審證稱：當時巷
    口停一輛車子，一男一女下車以後，各拿一支球棒；一男一
    女下車後，從車子後車箱拿出球棒，一男一女各拿球棒等語
    。然查：
    1.據告訴人八十七年十一月十日之告訴狀乃載稱：「據現場
      目擊證人吳○○事後向告訴人表示，曾睹被告癸○○、子
      ○○於行兇後，分持乙支球棒藏置於自小客車內」等語，
      該告訴狀內容係載目擊行兇後藏置車上，而證人丙○○則
      證稱目擊下車時自後車箱各拿球棒，二者顯有重大歧異，
      而該告訴狀內容既係經由丙○○表示目擊案情後所撰，何
      以會具如此重大歧異？足證丙○○之證言尚有可疑。
    2.關於當時子○○未拿球棒乙情，除為本案檢察官所同認外
      ，另證人辛○○、郭春成等人亦均證述目擊子○○當時未
      持球棒，則證人丙○○所為一男一女各拿球棒之證述，自
      與客觀事證相悖，顯見證人丙○○係為附和告訴人之說詞
      而為不實之證述。
    3.茲案發時，被告癸○○係駕深色系之藍色車牌XN－2577號
      自小客車（行車執照附於本院卷被證二）停於民權路一段
       195號前，而非停於199巷口前，雖證人郭春成在被問及
      你知道癸○○開何車時證稱：「白色的，停在巷口消防栓
      ，車頭朝東門圓環。」等語，另證人辛○○則證稱：「（
      你有無看到當天那個年輕的人有開車嗎？）我有看到一輛
      白色的車子停在我們家對面的十字路口。」、「（你有看
      到那個男的是從白色的車子下來？）沒有看到，我只有看
      到一輛車停在十字路口那邊而已。」、「（車子位置如何
      ？）我有看到一部白色的車子停在華明堂右邊的巷子再往
      右『龍鼎』的店門口。」等語，另參酌卷附對證人庚○○
      、乙○○之專案查訪紀錄表之查詢內容亦載有：「……然
      後把棍子丟到一部『深色』小客車的後行李箱裡。」、「
      ……警察要前面那部『深色』自小客車移走……」等語，
      足見在民權路一段199巷口旁「龍鼎」商店前當時確有停
      放一部白色自小客車，但該白色自小客車並非被告癸○○
      所駕駛，至於被告癸○○所駕該藍色之自小客車，當時係
      停放於距案發現場約六公尺之變電箱前位民權路一段195
      號處，而不論被告癸○○所駕車輛係停放於變電箱前或「
      龍鼎」商店前，既非停在199巷之巷口，且該199巷又僅寬
      約2公尺，另199巷口兩側均有房屋，因證人丙○○位199
      巷口內，實無法看到停於變電箱或「龍鼎」商店前由被告
      癸○○所駕之自小客車，又怎能目擊一男一女下車後各持
      乙枝球棒？況該199 巷之長度僅約41公尺，乃與所證述之
      100公尺相距甚遠，均足見證人丙○○所為證述顯具與客
      觀事證不符之重大瑕疵，自不足採信。
  (十)末查，被害人林于峻遭被告壬○○持扣案之水果刀刺殺，致
    胸骨柄左側沿第八第九肋骨近切合近端橫長四公分銳器穿刺
    傷，造成第八、第九肋骨斷裂性骨折進入胸腔，致臟器（心
    肺）及血管破裂出血多量合併血氣胸、血容積量過低，合併
    失血性休克，經送醫不治死亡，亦據檢察官督同檢驗員相驗
    明確，製有勘驗筆錄、相驗屍體證明書、驗斷書可按，另有
    扣案之水果刀一把可資佐證，本案事證明確，被告壬○○殺
    人與癸○○傷害之犯行均堪認定。
三、查壬○○與癸○○、子○○二人為父親子女關係，因子○○
    與死者林于峻二人原為男女朋友，於八十六年十二月底起至
    八十七年十月十七日間同居於台南市○○路○段一七九號二
    樓Ｃ室，同居期間林于竣動輒藉故毆打許女至遍體鱗傷，並
    脅迫許女前往ＫＴＶ坐檯上班賺錢供其揮霍，甚至要求許女
    陪客人出場開房間，二人因而發生感情糾紛，許女續遭林于
    峻毆打、拘禁，及恐嚇稱如要分手須回家拿錢予林于竣，否
    則即佯言要持刀殺死子○○全家，子○○因而於八十七年十
    月十七日上午藉口要至裕農路一家電玩店上班，然後跑至伊
    四叔家躲藏求助，嗣為林于竣發現子○○未回民權路租屋處
    ，即到高雄找子○○佯言：「如要分手就必須拿十五萬元予
    林于竣以還先前替子○○開店所欠他人之債」等語，當晚壬○○與林于峻二人於台南市東區區公所達成協議，壬○○答
    應支付林于峻新台幣（下同）十五萬元，以求子○○與林于
    峻順利分手，壬○○到達約定地點，準備交錢並要求林于峻
    收下十五萬元後，書立「切結書」聲明放過子○○及其全家
    ，然卻遭林于峻嚴峻拒絕，壬○○思及上情並見林于峻欲人
    財兩得，憤激難忍，一時怒從心起，乃以右手持上開水果刀
    朝林于峻胸腹部猛力刺殺一刀等情，業據子○○迭次證述在
    卷，亦為起訴所認定之事實，應無疑義，按此各情觀之，死
    者林于竣之行為在客觀上確實足以引起公憤，令人憤激難忍
    。
三、核被告壬○○所為係犯刑法第二百七十三條第一項之當場激
    於義憤而殺人罪。公訴人認被告壬○○係犯刑法第二百七十
    一條之殺人罪，揆諸上開說明，尚有誤會，惟起訴之社會基
    本事實相同，爰依法對被告壬○○部分變更起訴法條。至被
    告癸○○所為係犯同法第二百七十七條第一項之傷害罪。公
    訴人認被告癸○○與被告壬○○共犯刑法第二百七十一條之
    殺人罪，揆諸上開說明，尚有誤會，惟起訴之社會基本事實
    相同，爰依法對被告癸○○部分變更起訴法條。原審予以論
    罪科刑，並對被告壬○○量處有期徒刑十二年，對被告癸○○量處有期徒刑六月，固非無見。惟查：本件被告癸○○
    經原審判處有期徒刑六月，係諭知易科罰金之折算標準，惟
    原審於理由欄內卻載諭知易服勞役之折算標準，自有未洽。
    又本件對於被告壬○○、癸○○二人前往法務部調查局測
    謊反應，其鑑定結果欄被告壬○○(三)記載：「渠（指壬○○
    ）不是蓄意致林于俊於死才掐林某脖子；經測試無情緒波動
    反應，應未說謊」，其與被告壬○○是否犯殺人罪，至為重
    要，原審未予說明鑑定之取捨理由，亦有理由不備之違法。
    被告等於本院審理中已與死者家屬達成和解，賠償損害，
    有和解書附本院卷足憑，又行為後刑法部分條文已修正，原
    審均未及審酌，亦有未合。雖被告壬○○上訴意旨認刀子不
    是伊拿的，伊沒有殺林于峻的意思，伊是冤枉的及被告癸○○上訴意旨認為了救父親才打林于峻的云云，而否認犯罪。
    及檢察官依告訴人之請求上訴，指摘原判決對被告壬○○量
    刑過輕及被告癸○○有殺人犯意等固均無理由，然原判決亦
    有上開可議之處，自應由本院將原判決撤銷改判。爰審酌被
    告壬○○因愛女一再遭被害人之蹂躪，委曲求全願付十五萬
    予林峻于，請求書立「切結書」聲明放過子○○及其全家時
    ，卻遭林于峻嚴峻拒絕，壬○○思及上情並見林于峻欲人財
    兩得，憤激難忍，一時激於義憤（如前述）始罹重典，事後
    被告等已與被害人家屬成立和解，賠償損害，被告癸○○亦
    因見其父與被害人拉扯，一時情急持球棒打傷被害人林于峻
    及其他一切情狀，分別量處如主文第二項、第三項所示之刑
    。扣案之水果刀一把係被告壬○○所有供其犯罪所用，另扣
    案之小球棒一支係被告癸○○所有供其犯罪所用之物，爰應
    依法分別宣告沒收。
四、按行為後法律有變更者，適用行為時之法律。但行為後之法
    律有利於行為人者，適用最有利於行為人之法律，刑法第2
    條第1項定有明文。查：
    (一)關於刑法規定各罪法定刑有罰金刑者：原應適用罰金罰鍰
      提高標準條例第一條前段規定：「依法律應處罰金、罰鍰
      者，就其原定數額得提高為二倍至十倍。」（按該條規定
      業於七十二年七月二十七日經司法院、行政院令發布：「
      依勘亂時期罰金罰鍰提高標準條例第一條前段及第三條規
      定將刑法定有罰金各條之罰金數額，均提高為十倍。」並
      自七十二年八月一日起施行），然九十五年七月一日施行
      之刑法施行法第一條之一前段則規定：「中華民國九十四
      年一月七日刑法修正施行後，刑法分則編所定罰金之貨幣
      單位為新臺幣。九十四年一月七日刑法修正時，刑法分則
      編未修正之條文定有罰金者，自九十四年一月七日刑法修
      正施行後，就其所定數額高為三十倍。」以刑法第二百七
      十七條傷害罪為例，該條第一項規定：「傷害人之身體或
      健康者，處三年以下有期徒刑、拘役或一千元以下罰金。
      」罰金部分如依罰金罰鍰提高標準條例第一條前段規定，
      應為銀元一萬元（即新台幣三萬元），則依罰金罰鍰提高
      標準條例第一條前段與九十五年七月一日施行之刑法施行
      法第一條之一前段規定，二者罰金上限，均為新台幣三萬
      元。次按刑法第三十五條第二項規定：「同種之刑，以最
      高度之較長或較多者為重。最高度相等者，以最低度之較
      長或較多者為重。」因而罰金之下限，依新刑法第三十三
      條第五款規定：「罰金：新臺幣一千元以上，以百元計算
      之。」依舊刑法第三十三條第五款規定：「罰金：一元以
      上。」二者比較結果，顯然以舊刑法罰金之下限為較輕，
      而有利於被告。則依新刑法第二條第一項前段從舊從輕原
      則，本件應適用修正前舊刑法及罰金罰鍰提高標準條例第
      一條前段規定。
    (二)本件被告癸○○犯傷害罪，經本院判處有期徒刑伍月，依
      犯罪時之刑法第41條第1項前段規定：「犯最重本刑為5年
      以下有期徒刑以下之刑之罪，而受6個月以下有期徒刑或
      拘役之宣告，因身體、教育、職業、家庭之關係或其他正
      當事由，執行顯有困難者，得以1元以上3元以下折算一日
      ，易科罰金。」又被告行為時之易科罰金折算標準，修正
      前罰金罰鍰提高標準條例第2條前段（現已刪除）規定，
      就其原定數額提高為100倍折算1日，則本件被告行為時之
      易科罰金折算標準，應以銀元300元折算1日，經折算為新
      臺幣後，應以新臺幣900元折算為1日。惟95年7月1日修正
      公布施行之刑法第41條第1項前段則規定：「犯最重本刑
      為五年以下有期徒刑以下之刑之罪，而受六個月以下有期
      徒刑或拘役之宣告者，得以新臺幣一千元、二千元或三千
      元折算一日，易科罰金。」比較修正前後之易科罰金折算
      標準，以95 年7月1日修正公布施行前之規定，較有利於
      被告，則應依刑法第2條第1項前段，適用修正前刑法第41
      條第1項前段規定，定其折算標準。
據上論斷，應依刑事訴訟法第三百六十九條第一項前段、第三百
六十四條、第二百九十九條第一項前段、第三百條、刑法第二百
七十三條第一項、第三十八條第一項第二款、刑法第二條第一項
、修正前刑法第二百七十七條第一項、第四十一條第一項前段、
修正前罰金罰鍰提高標準條例第一條前段、第二條，現行法規所
定貨幣單位折算新台幣條例第二條，判決如主文。
本案經檢察官羅清溪到庭執行職務。
中　　華　　民　　國　　96　　年　　3 　　月　　13　　日
                  刑事第三庭    審判長法　官  陳義仲
                                      法　官  蘇清水
                                      法　官  宋明蒼
以上正本證明與原本無異。
被告癸○○不得上訴。
其餘如不服本判決，應於判決送達後十日內向本院提出上訴狀，
其未敘述理由者並應於提出上訴狀後十日內向本院補提理由書（
應附繕本)。
                                      書記官  翁心欣
中　　華　　民　　國　　96　　年　　3 　　月　　13　　日
附錄本案論罪科刑法條全文：
刑法第二百七十三條第一項：
當場當場激於義憤而殺人者，處七年以下有期徒刑。
修正前刑法第二百七十七條第一項：
傷害人之身體或健康者，處三年以下有期徒刑、拘役或一千元以
下罰金。
